【裁判字號】    90,易,1534
【裁判日期】    920304
【裁判案由】    詐欺等
【裁判全文】
臺灣臺北地方法院刑事判決                          九十年度易字第一五三四號
    公  訴  人  臺灣臺北地方法院檢察署檢察官
    被      告  庚○○
                辛○○
右列被告等因詐欺案件，經檢察官提起公訴（八十九年度偵字第一四八六一號），本
院判決如左：
    主  文
庚○○、辛○○均無罪。
    理  由
一、公訴意旨略以：被告庚○○、辛○○二人係兄弟關係，與不詳姓名、年籍之成年
    男子，共同基於意圖為自己不法所有之犯意聯絡，明知渠等均非「臺北市脊髓損
    傷者協會」義工，竟於民國八十九年七月二十三日下午，由被告二人分著繡有「
    義工、救助傷殘、傷殘服務中心」字樣之背心，並持偽造「臺北市戊○○○服務
    中心」義工證、宣傳活動報備申請書，在人潮往來頻繁之臺北市西門町鬧區○○○○○路人募款，使過往路人陷於錯誤，捐款入渠等所持之募款箱內，迄同日下
    午四時許，被告等至西門町附近獅子林大樓，向臺北市脊髓損傷者協會義工己○○、甲○○等人勸募，為其等所發覺而報警處理，並扣得募款箱二個（內有現金
    新臺幣【下同】一萬四千五百零四元）、背心二件、偽造之「臺北市戊○○○服
    務中心」義工證二張、宣傳活動報備申請書一份、「臺北市脊髓損傷者協會」簡
    介及通訊錄十四份，因認被告等共同涉有詐欺罪嫌云云。
二、按犯罪事實應依證據認定之，無證據不得推定其犯罪事實；不能證明被告犯罪者
    ，應諭知無罪之判決，刑事訴訟法第一百五十四條、第三百零一條第一項分別定
    有明文。又按刑事訴訟法上所謂認定犯罪事實之證據，係指足以認定被告確有犯
    罪行為之積極證據而言；而所謂「積極證據足以為不利被告事實之認定」，係指
    據為訴訟上證明之全盤證據資料，在客觀上以達於通常一般之人均不致於有所懷
    疑，而得確信被告確曾犯罪之程度，若未達到此一程度，而有合理懷疑之存在時
    ，即無從為有罪之認定（最高法院七十六年臺上字第四九八六號判例參照）。訊
    據被告等固均坦承有於右揭時地以「臺北市戊○○○服務中心」義工名義向不特
    定之過往路人進行募款，核與證人甲○○、己○○之證述情節相符，惟均堅詞否
    認有何詐欺犯行，被告庚○○辯稱：當天伊係應其弟被告辛○○之邀，始第一次
    正式參加「臺北市戊○○○服務中心」之義工活動，之前另有一次非正式地參與
    義賣活動，義工證、募款箱及背心是「乙○○」組長發給的，以為是做善事，沒
    想到會淪為詐欺之工具等語，被告辛○○則辯以：伊自八十九年初開始參與「臺
    北市戊○○○服務中心」之義工活動約七次，之前是義賣，自七月份起才有募款
    ；每次參加義工活動都是由「乙○○」組長聯絡，募款活動結束後將所得均交予
    「吳組長」，伊僅得二百五十元之車馬費及便當一個，募款箱、背心、義工證、
    「臺北市脊髓損傷者協會」之簡介及通訊錄都是「吳組長」發給的，宣傳活動報
    備申請書除負責人「賴并福」之簽名蓋章及「臺北市戊○○○服務中心」之圓戳
    章外，都是「吳組長」要我寫的，以為是參加義工活動，並沒有懷疑是詐騙，甲○○、己○○質疑我們時，我們是主動配合查明等語。經查：
（一）被告庚○○部分：
      被告庚○○所辯：當天伊係應其弟被告辛○○之邀始參加募款活動，之前也僅
      有參加過一次該中心之義賣活動；當天伊與其弟是自行前往西門町集合，參加
      者還有「吳組長」及二個女生，「吳組長」發給他們一人一個募款箱、義工證
      及背心，宣傳活動申請書、「臺北市脊髓損傷者協會」之簡介及通訊錄是辛○○拿的，伊不知道；這是伊第一次看見「吳組長」，之前也未曾和「吳組長」
      聯絡過乙節，核與被告辛○○陳稱：當天是我找我哥幫忙參與募款活動，當時
      到場的有司機、「吳組長」及他的助手、二個女生，宣傳活動報備申請書是「
      吳組長」交給我要我照著名冊填寫的等情大致相符，由是可知，被告庚○○因
      本案被查獲時，才第二次以「臺北市戊○○○服務中心」義工名義參加活動，
      且係受其弟之邀方前往參與，衡情尚難認其辯稱：以為是參加公益活動，不知
      道係詐騙乙節為不實，且亦無足夠積極證據可證明被告庚○○明知當天之募款
      活動是有心人士之騙局，從而難以認定其確有詐欺之犯行。
（二）被告辛○○部分：
      被告辛○○雖自承其自八十九年初起即開始參與「臺北市戊○○○服務中心」
      之義工活動達七次，惟辯稱：當初係「吳組長」邀伊參加義工，見伊有活動能
      力，並將伊提升為輔導員，每次參加義工活動都是「吳組長」與其聯絡，募款
      活動結束後所得均交予「吳組長」，伊僅得二百五十元之車馬費及便當一個等
      語。經查，本院隔離訊問結果，被告辛○○所描述「吳組長」係：年紀約四十
      出頭、身高約一百六十幾公分、男性、稍胖、沒戴眼鏡、也沒禿頭、眼睛眯眯
      的不會很明亮、頭髮比平頭再長一點、臺灣國語口音等特徵，核與被告庚○○
      所稱「吳組長」係：有點胖、蓄平頭、男性、三十幾歲、沒戴眼鏡、眼睛大小
      一般、約一百六十幾公分、好像沒禿頭、臺語國語都講等特徵出入不大，且證
      人即列名於扣案宣傳活動報備申請書上之參加人員丙○○於本院九十年十一月
      二十八日調查時結證稱：我當天在大亞電腦上課，並沒有參加募款活動，但我
      先前在一家傳播公司工作認識辛○○，二人只是普通朋友；有一次在路上遇到
      辛○○及另一名男子，我跟辛○○打招呼，他剛好在義賣東西，我就向他買了
      一個文具，當時我才知道辛○○有參加義賣活動。當時該名男子有拿協會簡介
      給我，並向我介紹該協會，我才比較瞭解該協會，該男子有問我有無興趣加入
      他們的義工從事像辛○○一樣的活動，我當場有留個人基本資料給他，我當時
      聽辛○○叫他吳組長等語，足見「吳組長」應確有其人，而非被告等為求卸責
      而臨訟虛構者。又查扣案之募款箱均有上鎖，亦未自被告等身上查獲鑰匙，是
      被告辛○○稱募款所得將於活動結束後全數交給「吳組長」乙節，尚難認不實
      在；雖被告辛○○亦自承參加募款活動能獲取車馬費二百五十元及便當一個，
      然該對價與扣案募款箱內募款所得達一萬四千五百零四元相比，有相當之差距
      ，且被告辛○○陳稱：當天募款活動自十四時起至十八時止，又稱伊當時有職
      業為攤商，衡情被告辛○○若果明知該募款活動為詐欺，應無耗時四小時只為
      詐取二百五十元及一個便當，而將高達一萬餘元之詐欺所得全數交予他人之理
      。
      又卷附被告辛○○所持以募款之「臺北市脊髓損傷者協會」簡介及通訊錄，雖
      與其進行募款所用「臺北市戊○○○服務中心」名義不同，然衡諸「臺北市脊
      髓損傷者協會」與「臺北市銷髓傷殘服務中心」字義及概念尚稱近似，是被告
      辛○○辯稱上開簡介及通訊錄為「吳組長」所給，以為服務中心與協會是同一
      系統等語，尚非不可理解。再查，被告辛○○雖自承卷附扣案之宣傳活動報備
      申請書上除負責人「賴并福」之簽名蓋章及「臺北市戊○○○服務中心」之圓
      戳章外，都是伊所書寫等語，而其中組長乙○○、組員丁○○之身分均係遭他
      人冒用等情，業據真正之乙○○、丁○○到庭證述無訛，又其上所載報備轄區
      「萬華分局西寧派出所」經查並無此單位，惟被告辛○○辯稱其係依照「吳組
      長」指示填寫，並不知該等資料不實等語，徵諸「吳組長」非確無其人，已如
      前述，是亦難認被告該等辯解為不可採；至被告辛○○雖亦於上開宣導活動報
      備申請書將其認識且明知未參加活動之丙○○列入參與人數名單中，有卷附該
      申請書及證人丙○○之前開證言可稽，然被告辛○○稱：其係照「吳組長」提
      供之名冊謄寫參與人數名單，當時有向「吳組長」表示丙○○不會來，但他說
      沒有關係等語，衡諸證人丙○○前開證言表示曾留個人基本資料予「吳組長」
      ，是被告辛○○之該等行為雖不無可議之處，然尚難僅憑此即認被告辛○○確
      有以募款之名行詐騙之實之詐欺犯行。
三、綜上所述，本件尚無足夠積極證據使本院確信被告等確有公訴人所指之詐欺犯行
    ，自屬不能證明其等犯罪，而均應為無罪判決之諭知。
據上論斷，應依刑事訴訟法第三百零一條第一項，判決如主文。
本案經檢察官戴東麗到庭執行職務
中      華      民      國    九十二    年      三      月      四      日
                                      臺灣臺北地方法院刑事第四庭
                                          法  官  歐陽漢菁
右正本證明與原本無異。
如不服本判決，應於判決送達後十日內，向本院提出上訴狀。
                                          書記官  沈 芳 君
中      華      民      國    九十二    年      三      月      五      日


司法院資訊處製作；財團法人民間司法改革基金會備份。
